ACORDAO-COMPLETO-2442003

ACÓRDÃO 1719/2021 ATA 4/2021 - PRIMEIRA CÂMARA

VISTOS, relatados e discutidos estes autos de aposentadorias deferidas pela Fundação Universidade Federal do Piauí, objeto, anteriormente, dos Acórdão 4953/2012-TCU-Segunda Câmara e 4.524/2015-1ª Câmara;
ACORDAM os Ministros do Tribunal de Contas da União, reunidos em sessão da Primeira Câmara, com fulcro nos arts. 1º, inciso V, e 39, inciso II, da Lei 8.443/1992, c/c o art. 262 do Regimento Interno, e diante das razões expostas pelo relator, em:
9.1. determinar à Universidade Federal do Piauí que:
9.1.1. proceda, com efeitos iniciados em 15/5/2014, data do trânsito em julgado da sentença proferida no MS 31.412/DF, à absorção da vantagem referente à URP de fevereiro de 1989 paga à ex-professora Diana Lima Ferrer, mediante sua compensação com os acréscimos decorrentes de novas estruturas remuneratórias definidas por lei com eficácia posterior à referida decisão, a exemplo da Lei 13.325/2016;
9.1.2. quantifique, no prazo de 60 (sessenta) dias a contar da ciência desta deliberação, os valores pagos ao inativo a título de URP e em desconformidade com a sistemática indicada no item precedente e, na sequência, nos termos do art. 46 da Lei 8.112/1990, promova a correspondente reposição ao Erário;
9.1.3. uma vez concluída a absorção integral da parcela alusiva à URP, emita e cadastre no sistema e-Pessoal ato de alteração de fundamento legal de aposentadoria para o interessado;
9.2. determinar o retorno dos autos à Secretaria de Fiscalização de Integridade de Atos e Pagamentos de Pessoal e de Benefícios Sociais para que examine as razões de justificativa apresentadas tardiamente pelo sr. Lauro Oliveira.

PESSOAL. APOSENTADORIA. URP DE 26,05%. MS 31.412/DF. MONITORAMENTO. AUDIÊNCIA DO GESTOR.

Primeira Câmara

Fundação Universidade Federal do Piauí.

3. Interessados/Responsáveis:
3.1. Interessado: Diana Lima Ferrer (XXX.092.433-XX).
3.2. Responsável: Lauro Oliveira Viana (XXX.405.753-XX).

13.1. Ministros presentes: Walton Alencar Rodrigues (Presidente), Benjamin Zymler (Relator) e Jorge Oliveira.
13.2. Ministro-Substituto convocado: Marcos Bemquerer Costa.

Associação dos Docentes da Universidade Federal do Piaui - ADUFPISSIND

BENJAMIN ZYMLER

Adoto como relatório a instrução a cargo da Secretaria de Fiscalização de Integridade de Atos e Pagamentos de Pessoal e de Benefícios Sociais (Sefip) :
"INTRODUÇÃO
1.	Trata-se de monitoramento do Acórdão 4953/2012-TCU-Segunda Câmara, proferido na Sessão de 10/7/2012, de relatoria do e. Ministro Augusto Nardes (peça 1, p. 36-37) , que considerou ilegal o ato de concessão de aposentadoria à interessada acima elencada, em razão da inclusão de parcela judicial concessiva do reajuste relativo a perdas decorrentes da implantação da URP (26,05%) . 
HISTÓRICO
2.	No âmbito da deliberação, foram feitas as seguintes determinações:
9.1. considerar ilegal o ato de fls. 2/6, de interesse de Diana Lima Ferrer, negando-lhe registro;
9.2. dispensar o ressarcimento das quantias indevidamente recebidas, em boa-fé, pela inativa de que trata o item precedente, consoante o disposto no Enunciado n° 106 da Súmula de Jurisprudência do TCU; 
9.3. determinar a Fundação Universidade Federal do Piauí (FUFPI) que: 
9.3.1. promova a restituição dos valores indevidamente pagos a aposentada Diana Lima Ferrer (fls. 2/6) , nos termos do art. 46 da Lei no 8.112/1990, tão logo seja desconstituída a decisão judicial proferida no Mandado de Segurança n° 2005.40.00.000458-9, impetrado pela Associação dos Docentes da Universidade Federal do Piauí, contra o ato do Reitor da Universidade, que suspendeu o pagamento da parcela de 26,05%, referente a URP de fevereiro de 1989, em cumprimento a determinação desta Corte de Contas; 
9.3.2. de ciência, no prazo de 15 (quinze) dias, contado da notificação, do inteiro teor desta deliberação a interessada cujo ato foi considerada ilegal, alertando-a de que o efeito suspensivo proveniente da interposição de eventuais recursos não a exime da devolução dos valores percebidos indevidamente, caso os recursos não sejam providos; 
9.3.3. envie a esta Corte de Contas, no prazo de 30 (trinta) dias, contado da notificação, cópias dos documentos que comprovem a data em que a interessada teve ciência desta decisão; 
9.4. determinar a Secretaria de Fiscalização de Pessoal (Sefip) que: 
9.4.1. proceda a verificação do cumprimento das medidas indicadas nos subitens anteriores, representando a este Tribunal, caso necessário; 
9.4.2. envie ao Departamento de Assuntos Extrajudiciais da AGU, nos termos da Questão de Ordem aprovada pelo Plenário do TCU em 8/6/2011, as informações necessárias ao acompanhamento das ações judiciais referentes aos atos em questão, para que aquele Órgão adote as providencias cabíveis, dando Ciência a Consultoria Jurídica desta Corte.
3.	Monitoramento iniciado por esta unidade técnica em 16/6/2015 (peça 10) verificou a continuidade do pagamento de URP, propondo novas determinações à Universidade. Foi então prolatado o Acórdão 4524/2015-TCU-Primeira Câmara, de relatoria do e. Ministro Benjamin Zymler, nos seguintes termos (peça 13) :
1.7.1. determinar à Fundação Universidade Federal do Piauí que:
1.7.1.1. a partir do trânsito em julgado do MS 31.412/DF, promova a absorção da vantagem referente à URP de fevereiro de 1989, paga sob a forma de rubrica judicial à inativa Diana Lima Ferrer (CPF 117.092.433- 68) , pelas leis que vierem a alterar a estrutura remuneratória da servidora inativa com eficácia posterior à referida decisão; 
1.7.1.2. dê ciência do teor desta deliberação à referida interessada no prazo de quinze dias e faça juntar a estes autos o comprovante de notificação nos quinze dias subsequentes; 
1.7.2. determinar à Secretaria de Fiscalização de Pessoal que acompanhe o cumprimento das determinações constantes do subitem 1.7.1.
4.	Devidamente comunicada da decisão (peças 14-15) , a unidade jurisdicionada informou que (peça 16) :
No que diz respeito ao subitem 1.7.1.1. vimos informar que a absorção da vantagem referente à URP foi feita desde junho de 2006, época em que a referida vantagem passou a ser paga sob forma de VPNI (Vantagem Pessoal Nominalmente Identificada) , conforme os dados financeiros do período de junho de 2006 e o atual (em anexo) .
5.	Em diligência realizada por esta unidade técnica para obter informações sobre o cumprimento das determinações (peças 22-23) , a jurisdicionada esclareceu em 25/6/2019 que (peça 24) :
Em atenção aos ofícios referenciados acima, informamos que esta Superintendência de Recursos Humanos já está adotando as medidas necessárias para cumprir com as determinações desse Colendo Tribunal no que diz respeito à vantagem da URP. Inclusive os servidores interessados já foram notificados a respeito disso. 
Informamos também, que foi requerido no Módulo Judicial do Sigepe, a devolução da Ação Judicial n211900000001069X que trata da parcela referente à URP (26,05%) (conforme consta em anexo) , isso com a finalidade de fazer cessar o pagamento alusivo à URP aos interessados. 
Dessa forma, estamos aguardando a autoridade homologadora fazer a referida devolução no sistema para que possamos tomar as medidas cabíveis referentes à parcela da URP.
6.	Monitoramento realizado em 15/5/2020 (peça 29) verificou que a parcela de URP (26,05%) permanecia nos proventos de Diana Lima Ferrer, no valor de R$ 679,20, sem ter sofrido qualquer reabsorção. Além disso, não existia novo ato em favor da inativa. Foi então proposta audiência do gestor responsável, Sr. Lauro Oliveira Viana, Superintendente de Recursos Humanos da Universidade do Piauí, para que apresentasse suas razões de justificativa para descumprimento do Acórdão 4524/2015-TCU-Primeira Câmara.
7.	Realizada a audiência (peças 33-34) , o Sr. Lauro Oliveira Viana não se manifestou nos autos.
EXAME TÉCNICO
8.	Pesquisa realizada ao sistema Siape/Sigepe (peça 36) demonstra que a parcela de URP permanece sendo paga à inativa, Diana Lima Ferrer, no valor de R$ 679,20, sem ter sofrido qualquer reabsorção.
9.	Conforme instrução anterior (peça 29, p.2) :
As fichas financeiras da inativa, desde 2015 até o mês atual, apontam aumentos sucessivos no valor do provento básico de forma que essa parcela já poderia até ser absorvida, conforme determinação constante do subitem 1.7.1.1 do Acórdão 4524/2015-TCU-Primeira Câmara, dado o provento básico ter passado de R$ 5.104,69 para R$ 6.173,73 e a parcela de URP não ter sofrido qualquer redução.
10. O pagamento da URP aos servidores da UFPI foi garantido por decisão proferida nos autos do Mandado de Segurança 31.412/STF (MS 31.412/STF) , transitada em julgado em 15/5/2014, nos seguintes termos:
 (...) defiro o presente mandado de segurança, para cassar as deliberações emanadas do E. Tribunal de Contas da União, 'dirigidas à Universidade Federal do Piauí, que ordenam a exclusão da parcela referente à URP de qualquer professor beneficiado pela decisão judicial proferida nos autos da Reclamação Trabalhista de n°. 02-1069/1990, transitada em julgado no dia 31/07/1995 (...) ' (grifei) , que tramitou perante a (antiga) 2ª Junta de Conciliação e Julgamento de Teresina/PI, restando prejudicado, em consequência, o exame do recurso de agravo interposto pela União Federal'.
11. Entretanto, o fato de a parcela estar garantida por decisão judicial, não impede que venha a ser absorvida a partir de reestruturações futuras da carreira, existindo, inclusive, outros acórdãos especificamente sobre a situação na UFPI, além do Acórdão 4524/2015-TCU-Primeira Câmara, determinando que, a partir do trânsito em julgado do MS 31.412/DF, a Universidade promova a absorção da vantagem referente à URP, paga sob a forma de rubrica judicial, pelas leis que vierem a alterar a estrutura remuneratória dos servidores inativos, como por exemplo, Acórdão 2255/2019-TCU-Primeira Câmara (e. Ministro Bruno Dantas) , Acórdão 36/2018-TCU-Primeira Câmara (e. Ministro Benjamin Zymler) , Acórdão 32/2017-TCU-Segunda Câmara (e. Ministro Augusto Nardes) , Acórdão 3441/2015-TCU-Primeira Câmara (e. Ministro Vital do Rêgo) , dentre outros.
12. Também não foi enviado novo ato de aposentadoria, livre das irregularidades apontadas (peça 37) .	
Análise das razões de justificativas
13. Instado a se manifestar, o Sr. Lauro Oliveira Viana, Superintendente de Recursos Humanos da UFPI, não apresentou razões de justificativa para o descumprimento do Acórdão 4524/2015-TCU-Primeira Câmara, propondo-se, assim, que, seja considerado revel, por não atender à audiência no prazo devido, nos termos do art. 12, § 3º, da Lei 8.443/1992, com a aplicação da multa prevista no art. 58, inciso IV, da Lei 8.443/1992 e no art. 268, inciso VII, do Regimento Interno do Tribunal.
14. Como o Acórdão 4524/2015-TCU-Primeira Câmara não foi devidamente cumprido, propõe-se que sejam determinados a reabsorção/exclusão da parcela de URP, a partir do trânsito em julgado do MS 31.412 pelas leis que alterarem a remuneração, de Diana Lima Ferrer; se houve recebimento de valores indevidos, a quantificação e devolução dos valores recebidos indevidamente pela inativa, desde a ciência do Acórdão em questão; e ainda o envio de novo ato de aposentadoria, livre das irregularidades apontadas.
CONCLUSÃO
15. Com base nas informações extraídas dos sistemas Siape/Sigepe e e-Pessoal, considera-se que as determinações constantes dos Acórdão 4953/2012-TCU-Segunda Câmara e 4.524/2015-TCU-1ª Câmara não foram cumpridas pela Fundação Universidade Federal do Piauí, propondo-se que sejam determinados a reabsorção/exclusão da parcela de URP, a partir do trânsito em julgado do MS 31.412 pelas leis que alterarem a remuneração, de Diana Lima Ferrer; se houve recebimento de valores indevidos, a quantificação e devolução dos valores recebidos indevidamente pela inativa, desde a ciência do Acórdão 4524/2015-TCU-Primeira Câmara; e ainda o envio de novo ato de aposentadoria, livre das irregularidades apontadas.
16. Propõe-se ainda que o Sr. Lauro Oliveira Viana, Superintendente de Recursos Humanos da UFPI, seja considerado revel, por não atender à audiência no prazo devido, nos termos do art. 12, § 3º, da Lei 8.443/1992, com a aplicação da multa prevista no art. 58, inciso IV, da Lei 8.443/1992 e no art. 268, inciso VII, do Regimento Interno do Tribunal.
 
PROPOSTA DE ENCAMINHAMENTO
17. Em face do exposto, remetam-se os autos à consideração superior propondo-se: 
a) considerar revel, nos termos do art. 12, § 3º, da Lei 8.443/1992, o Sr. Lauro Oliveira Viana (CPF XXX.405.753-XX) , Superintendente de Recursos Humanos da Fundação Universidade Federal do Piauí, pelo descumprimento do Acórdão 4524/2015-TCU-Primeira Câmara, de relatoria do e. Ministro Benjamin Zymler;
b) aplicar ao responsável a multa prevista no art. 58, inciso IV, da Lei 8.443/1992 e no art. 268, inciso VII, do Regimento Interno do Tribunal;
c) com base no art. 28, incisos I e II, da Lei 8.443/1992:
c.1) determinar o desconto integral ou parcelado da dívida na remuneração do Sr. Lauro Oliveira Viana (CPF XXX.405.753-XX) , observados os limites impostos pela legislação pertinente e, em especial, o disposto no art. 46 da Lei 8.112/1990;
c.2) autorizar, desde já, a cobrança judicial da dívida, na hipótese de não atendimento das notificações, cumulada com a ineficácia dos descontos determinados no subitem anterior;
d) determinar à Fundação Universidade Federal do Piauí, nos termos do artigo 4°, inciso I, da Resolução-TCU 315/2020, que:
d.1) proceda, com efeitos iniciados em 15/5/2014, data do trânsito em julgado do MS 31.412/DF, à absorção gradual da vantagem referente à URP de fevereiro de 1989, paga à servidora aposentada Diana Lima Ferrer (CPF XXX.092.433-XX) , mediante sua compensação - sem redução nominal do montante dos proventos - com os acréscimos decorrentes de novas estruturas remuneratórias definidas por lei com eficácia posterior à referida decisão, a exemplo da Lei 13.325/2016;
d.2) no prazo de 30 (trinta) dias, sob pena de responsabilidade solidária da autoridade administrativa omissa e mediante prévia instauração de processo administrativo, apure o montante recebido a título da parcela relativa à URP, em desconformidade com a sistemática no item precedente, por Diana Lima Ferrer (CPF XXX.092.433-XX) , desde a ciência do Acórdão 4524/2015-TCU-Primeira Câmara, promova sua restituição ao erário, nos termos do art. 46 da Lei 8.112/1990, e comprove ao Tribunal de Contas da União as medidas adotadas; e
d.3) no prazo de 30 (trinta) dias, envie novo ato de concessão de aposentadoria em favor de Diana Lima Ferrer (CPF XXX.092.433-XX) , livre das irregularidades apontadas nos autos, conforme artigo 262, § 2, do Regimento Interno do TCU."
2. O representante do Ministério Público junto ao Tribunal de Contas da União (MPTCU) , Procurador Sérgio Ricardo Costa Caribé, manifestou-se nos seguintes termos:
"Trata-se de monitoramento do Acórdão 4953/2012-TCU-Segunda Câmara, relatado pelo Ministro Augusto Nardes (peça 1, p. 36-37) , que considerou ilegal o ato de concessão de aposentadoria de Diana Lima Ferrer, em razão da inclusão de parcela judicial concessiva do reajuste relativo a perdas decorrentes da implantação da URP (26,05%) .
A Secretaria de Fiscalização de Pessoal (Sefip) , em monitoramento iniciado às peças 10 e 11, verificou a continuidade do pagamento da URP, propondo novas determinações à UFPI, que foram acolhidas pelo Acórdão 4524/2015-TCU-Primeira Câmara, relatado pelo Ministro Benjamin Zymler. 
Em nova análise (peças 29 a 31) , contudo, a Sefip propôs que fosse realizada a audiência do Sr. Lauro Oliveira Viana, para que apresentasse suas razões de justificativas para a manutenção do pagamento da URP nos proventos da inativa, sem a absorção a partir do trânsito em julgado do Mandado de Segurança - MS 31.412/DF, conforme determinado pelo Acórdão 4524/2015-TCU-Primeira Câmara.
Nesse contexto, em pareceres uniformes às peças 39 e 40, a Unidade Técnica propõe que sejam rejeitadas as razões de justificativa apresentadas pelo Sr. Lauro Oliveira Viana, aplicando-lhe a multa prevista no art. 58, inciso IV, da Lei 8.443/1992 e no art. 268, inciso VII, do Regimento Interno do Tribunal; e expedidas novas determinações à UFPI, para que dê integral cumprimento ao Acórdão 4524/2015-TCU-Primeira Câmara.
De fato, ao verificar a consulta ao sistema Siape realizada por aquela Unidade Técnica, à peça 36, é possível constatar que a parcela de URP considerada irregular por este Tribunal continua sendo paga à interessada, sem as devidas absorções pelos aumentos concedidos a partir do trânsito em julgado do MS 31.412/DF. 
Vale observar que, conforme demonstrou a Unidade Técnica em sua instrução, a despeito de a UFPI alegar que teria realizado a absorção da URP nos proventos da interessada a partir de junho de 2006, tal absorção não contemplou todos os aumentos concedidos a partir do trânsito em julgado do MS 31.412/DF.
Ante o exposto, este membro do Ministério Público de Contas, em consonância com a Secretaria de Fiscalização de Pessoal, entende que as razões de justificativa apresentadas pelo Sr. Lauro Oliveira Viana devem ser rejeitadas, aplicando-lhe a multa prevista no art. 58, inciso IV, da Lei 8.443/1992 pelo descumprimento das determinações contidas no Acórdão 4524/2015-TCU-Primeira Câmara.
Além disso, deve ser expedida nova determinação à UFPI para que providencie o cumprimento integral das determinações contidas na deliberação monitorada e providencie a reposição ao erário dos valores indevidamente recebidos pelos interessados após a notificação daquela Unidade Jurisdicionada acerca do que restou decidido no Acórdão 4524/2015-TCU-Primeira Câmara."
É o relatório.

não há

Procurador Sergio Ricardo Costa Caribé.

APOSENTADORIA. URP DE 26,05%. MONITORAMENTO. NÃO CUMPRIMENTO DE DETERMINAÇÃO DE PROMOVER A ABSORÇÃO DA RUBRICA. AUDIÊNCIA DO GESTOR. APRESENTAÇÃO INTEMPESTIVA DAS RAZÕES DE JUSTIFICATIVA. DETERMINAÇÕES.

APOSENTADORIA (APOS)

Secretaria de Fiscalização de Integridade de Atos e Pagamentos de Pessoal e de Benefícios Sociais (Sefip).

Trata-se de monitoramento do Acórdão 4953/2012-TCU-Segunda Câmara (rel. Ministro Augusto Nardes) , por meio do qual foi negado registro à aposentadoria da sra. Diana Lima Ferrer, servidora da Universidade Federal do Piauí (UFPI) , em virtude da inclusão de parcela judicial concessiva do reajuste relativo a perdas decorrentes da implantação da URP (26,05%) . 
2. Novo acórdão foi proferido em 2015 (4.524/2015-1ª Câmara) , já sob a minha relatoria, no qual foram feitas as seguintes determinações:
"1.7.1. determinar à Fundação Universidade Federal do Piauí que:
1.7.1.1. a partir do trânsito em julgado do MS 31.412/DF, promova a absorção da vantagem referente à URP de fevereiro de 1989, paga sob a forma de rubrica judicial à inativa Diana Lima Ferrer (CPF 117.092.433- 68) , pelas leis que vierem a alterar a estrutura remuneratória da servidora inativa com eficácia posterior à referida decisão; 
1.7.1.2. dê ciência do teor desta deliberação à referida interessada no prazo de quinze dias e faça juntar a estes autos o comprovante de notificação nos quinze dias subsequentes; 
1.7.2. determinar à Secretaria de Fiscalização de Pessoal que acompanhe o cumprimento das determinações constantes do subitem 1.7.1.
3. É cediço que a manutenção em destacado nos proventos de parcelas vinculadas a planos econômicos, imunes de compensação por revisões gerais de vencimentos ou por novas estruturas remuneratórias, ofende o princípio da reserva legal para fixação dos estipêndios do funcionalismo.
4. A finalidade das decisões judiciais que concedem parcelas relativas a planos econômicos - ou seja, medidas de políticas econômicas que tinham por finalidade a reversão do processo inflacionário, retroalimentado pela indexação dos preços, inclusive dos salários - era a de recompor o salário do trabalhador que, no entendimento do julgador, havia sofrido perdas em virtude desses planos. Assim, o trabalhador lograva obter, na via judicial, o reajuste nominal que a legislação havia suprimido. Desse modo, a sentença judicial buscava neutralizar os efeitos deletérios dos planos econômicos em determinada estrutura remuneratória. Não se figura razoável supor que tal tipo de decisão seja oponível perpetuamente ao Estado, quando se verificam inúmeras alterações na relação de trato sucessivo, das quais decorreram aumentos salariais e até mesmo mudança de regime jurídico.
5. Dessarte, somente faz sentido falar da URP de fevereiro de 1989 na estrutura remuneratória então (1989) vigente. A partir de uma nova data-base (1990) , da mudança de regime jurídico (da CLT para o estatutário) e de incontáveis alterações na estrutura remuneratória ocorridas ao longo dos anos, a manutenção de rubrica, paga em separado (ainda que desvinculada do vencimento) , ofende o princípio da reserva legal, uma vez que, além da remuneração prevista em lei, o servidor mantém, em seu contracheque, parcela que somente se justificava quando vigente a estrutura remuneratória na qual teria ocorrido a suposta perda.
6. O Supremo Tribunal Federal (STF) já tratou da matéria em regime de repercussão geral:
"EMENTA: CONSTITUCIONAL. PROCESSUAL CIVIL. SENTENÇA AFIRMANDO DIREITO À DIFERENÇA DE PERCENTUAL REMUNERATÓRIO, INCLUSIVE PARA O FUTURO. RELAÇÃO JURÍDICA DE TRATO CONTINUADO. EFICÁCIA TEMPORAL. CLÁUSULA REBUS SIC STANTIBUS. SUPERVENIENTE INCORPORAÇÃO DEFINITIVA NOS VENCIMENTOS POR FORÇA DE DISSÍDIO COLETIVO. EXAURIMENTO DA EFICÁCIA DA SENTENÇA.
1. A força vinculativa das sentenças sobre relações jurídicas de trato continuado atua rebus sic stantibus: sua eficácia permanece enquanto se mantiverem inalterados os pressupostos fáticos e jurídicos adotados para o juízo de certeza estabelecido pelo provimento sentencial. A superveniente alteração de qualquer desses pressupostos (a) determina a imediata cessação da eficácia executiva do julgado, independentemente de ação rescisória ou, salvo em estritas hipóteses previstas em lei, de ação revisional, razão pela qual (b) a matéria pode ser alegada como matéria de defesa em impugnação ou em embargos do executado.
2. Afirma-se, nessa linha de entendimento, que a sentença que reconhece ao trabalhador ou servidor o direito a determinado percentual de acréscimo remuneratório deixa de ter eficácia a partir da superveniente incorporação definitiva do referido percentual nos seus ganhos.
3. Recurso extraordinário improvido" (RE 596.663-RJ; DJE de 25/11/2014; ênfase acrescentada) .
7. No caso dos autos, além da mudança de regime jurídico - fato que, por si só, já tornava o pagamento da vantagem irregular em 1998, quando da concessão da aposentadoria -, inúmeras foram as reestruturações remuneratórias da carreira do Magistério Superior, dentre elas as Leis 11.344/2006, 11.784/2008, 12.772/2012 e 13.328/2016.
8. É fato que a 2ª Turma do STF, ao apreciar o Agravo Regimental manejado pela União contra decisão monocrática proferida pelo Ministro Celso de Melo no 31.412/DF, interposto pela Associação dos Docentes da UFPI, assegurou o pagamento dessa mesma rubrica, sob o argumento de que estaria amparado pela coisa julgada. Isso em 29/10/2013.
9. Mas, como visto, esse entendimento não está em consonância com a jurisprudência da própria Corte Constitucional assentada em repercussão geral. Assim, até mesmo essa decisão - proferida, diga-se de passagem, antes da definitiva pacificação da matéria no âmbito do STF - tem seus efeitos adstritos ao contexto fático-jurídico em que produzida, não se prestando a garantir aos seus beneficiários um acréscimo salarial de caráter perpétuo subsistente à margem de toda e qualquer nova estrutura remuneratória estabelecida no ordenamento. 
10. A propósito, peço vênia para transcrever excertos de minha manifestação lançada nos autos do TC-Processo 013.410/2012-1, objeto do Acórdão 7856/2014-TCU-Primeira Câmara, onde discorri mais detidamente a respeito:
"15.	Resta, por fim, tecer algumas considerações relativamente ao que restou decidido no âmbito do MS nº 31.412/DF impetrado perante o Supremo Tribunal Federal e a sua repercussão no presente processo.
16.	Da parte dispositiva da decisão transitada em julgado no âmbito do referido mandamus extrai-se o seguinte:
'Sendo assim, e em face das razões expostas, defiro o presente mandado de segurança, para cassar as deliberações emanadas do E. Tribunal de Contas da União, 'dirigidas à Universidade Federal do Piauí, que ordenam a exclusão da parcela referente à URP de qualquer professor beneficiado pela decisão judicial proferida nos autos da Reclamação Trabalhista de nº 02-1069/1990, transitada em julgado no dia 31/07/1995 (...) ' (grifei) , que tramitou perante a (antiga) 2ª Junta de Conciliação e Julgamento de Teresina/PI, restando prejudicado, em consequência, o exame do recurso de agravo interposto pela União.'
17.	Isso porque, segundo o impetrante e os próprios fundamentos da decisão transitada em julgado, o Tribunal de Contas da União, ao apreciar a legalidade da concessão de aposentadoria aos docentes filiados à entidade impetrante, negando-lhe o correspondente registro, teria desrespeitado a autoridade da decisão judicial transitada em julgado no âmbito da Justiça do Trabalho que reconheceu aos filiados o direito à incorporação da vantagem relativa à URP de 26,05% em seus vencimentos.
18.	Nos termos do art. 468 do Código de Processo Civil, 'a sentença, que julgar total ou parcialmente a lide, tem força de lei nos limites da lide e das questões decididas'. Já o art. 472 do mesmo diploma legal, estabelece que: 'a sentença faz coisa julgada às partes entre as quais é dada, não beneficiando, nem prejudicando terceiros' (nossos os grifos) .
19.	Referidos dispositivos legais, como se vê, tratam dos limites objetivos (art. 468) e subjetivos (art. 472) da coisa julgada. 
20.	Segundo o previsto no art. 472 do CPC, a coisa julgada vincula somente as partes, não atingindo terceiros, que não podem ser beneficiados ou prejudicados. Trata-se da eficácia inter partes da coisa julgada, que se justifica em razão dos princípios da ampla defesa e do contraditório, pois não se pode admitir que a sentença de mérito se torne imutável e indiscutível para aquele que não participou do processo.
21.	Já o limite objetivo da coisa julgada diz respeito à possibilidade de rediscussão da matéria já decidida, ensinando a doutrina majoritária pátria que a eficácia preclusiva da coisa julgada atinge tão somente as alegações referentes à causa de pedir que fez parte da demanda, porquanto, alegado outro fato jurídico ou outra fundamentação jurídica não presentes na primeira demanda, entende-se como afastada do caso a tríplice identidade (mesmas partes, mesma causa de pedir e mesmo pedido) , que impediria que a mesma causa fosse novamente enfrentada judicialmente em novo processo.
22.	No que diz respeito ao MS nº 31.412, cuja decisão transitou em julgado no dia 15/5/2014, entendo que não houve qualquer inovação quanto ao pagamento das parcelas relativas aos planos econômicos, ao menos com relação à eficácia pro futuro da referida decisão, já que no processo em que foi proferida discutiu-se tão somente a natureza jurídica da vantagem e a forma pela qual se daria a execução da decisão proferida na reclamação trabalhista transitada em julgado no âmbito da Justiça do Trabalho, uma vez que nela se determinou a incorporação da vantagem.
23.	Tem-se, assim, que, no âmbito do referido mandamus, não se discutiu, a meu ver, a perda da eficácia da decisão judicial trabalhista em face das leis supervenientes que alteraram os planos de carreira dos servidores beneficiados naquela decisão, tratando-se, portanto, de nova causa de pedir estranha à decisão transitada em julgado, sendo legítimo que se adote no processo ora em julgamento determinação no sentido de que a partir do trânsito em julgado do MS 31.412 haja a absorção do pagamento das parcelas reconhecidas por força de decisão judicial por leis ulteriores que alteraram a estrutura remuneratória dos inativos.
24.	Por fim, cumpre registrar que o Plenário do Supremo Tribunal Federal vem julgando em sentido diametralmente oposto ao do que restou decidido no MS 31.412/DF, em sede de repercussão geral (cf. RE 596.663/RJ, Relator p/ acórdão Min. Teori Zavascki; RE 561.836/RN, Relator Min. Luiz Fux) , ensejando a adoção de providências por parte deste Tribunal no sentido de se obter junto à Advocacia-Geral da União a reforma do referido decisum."
11. Nesse contexto se insere o Acórdão 4524/2015-TCU-Primeira Câmara, o qual determinou a gradual absorção da URP de fevereiro de 1989 dos proventos da inativa Diana Lima Ferrer, a partir do trânsito em julgado do MS 31.412/DF. 
12. Notificada da decisão (peças 14-15) , a UFPI informou (peça 16) que a absorção da vantagem teria sido feita desde junho de 2006, quando passou a ser paga sob a forma de vantagem pessoal nominalmente identificada (VPNI) .
13. Essa informação não condiz com a realidade. A transformação em VPNI, feita diretamente no sistema Siape antigo Ministério do Planejamento, Orçamento e Gestão (MPOG) , em cumprimento ao Acórdão 2161/2005-TCU-Plenário (rel. Ministro Walton Alencar Rodrigues) - ou seja, sem nenhuma participação da UFPI -, não implicou, em absoluto, na absorção da URP, mas apenas sua "desparametrização". Ou seja, o percentual de 26,05% deixou de incidir sobre o vencimento básico e de acompanhar os aumentos remuneratórios, mas não houve absorção da parcela judicial.
14. Em 5/6/2019, a Sefip promoveu diligência junto à entidade de origem para obter informações sobre o cumprimento das determinações contidas no 4.524/2015-1ª Câmara (ou seja, cerca de quatro anos antes) . 
15. Em resposta (peças 22-23) , a jurisdicionada informou (peça 24) que estaria adotando as medidas para cumprir a decisão deste Tribunal, o que não ocorreu até o presente e seria passível de levar à apenação do responsável.
16. A UFPI alegou estar aguardando a autoridade homologadora "devolver" a ação judicial n211900000001069X para que fosse possível a exclusão da rubrica.
17. Ora, causa espécie que o gestor responsável pela implementação das medidas ordenadas pelo Tribunal - de fácil apreensão e operacionalização, diga-se de passagem - passe anos no aguardo de autorização ou aprovação de outras instâncias administrativas para cumprir aquilo que, então, já se apresentava como seu dever funcional.
18. Vale lembrar que a determinação do TCU à UFPI, uma vez aperfeiçoada pelo decurso do prazo legal, não se encontra mais sujeita ao juízo de conveniência e oportunidade de seus dirigentes. Antes, reveste-se de caráter coativo, nos termos do art. 71, inciso IX, da Constituição Federal, e sujeita os responsáveis às penalidades previstas na Lei 8.443/1992 por eventual desobediência. No ponto, é oportuna a observação há muito feita pelo saudoso Ministro Bento Bugarin nos autos do TC-Processo 009.987/1996-7:
"as decisões do TCU não são passíveis de discussão no âmbito da Administração Pública, devendo todos que dela participarem observar seus ditames".
19. Contudo, tendo em vista que o sr. Lauro Oliveira Viana apresentou, ainda que intempestivamente, razões de justificativa, proponho a devolução dos autos para exame por parte da unidade técnica e do MPTCU, sem prejuízo de reiterar a determinação para que a UFPI faça cessar imediatamente o pagamento irregular da rubrica alusiva à URP de fevereiro de 1989. Isso porque os aumentos remuneratórios concedidos após o trânsito em julgado do MS 31.412/DF já teriam permitido a plena absorção da rubrica, como pode-se observar da tabela seguinte:
	Rubrica
	Maio de 2014
	Dezembro de 2016
	Janeiro de 2020

	Proventos
	4.704,71
	5.385,45
	6.173,73

	Anuênios
	987,98
	1.130,94
	1.296,48

	Retrib por Titulação
	803,71
	857,59
	1.234,75

	Total
	6.496,40
	7.373,98
	8.704,96

	Variação desde 2014
		877,58
	2.208,56

	URP
	679,20
	679,20
	679,20

Diante do exposto, VOTO por que o Tribunal adote a deliberação que ora submeto a este colegiado.
TCU, Sala das Sessões Ministro Luciano Brandão Alves de Souza, em 23 de fevereiro de 2021.
BENJAMIN ZYMLER 
Relator